【裁判字號】    92,訴,229
【裁判日期】    920901
【裁判案由】    偽造文書
【裁判全文】
臺灣桃園地方法院刑事判決                          九十二年度訴字第二二九號
    公  訴  人  臺灣桃園地方法院檢察署檢察官
    被      告  戊○○
右列被告因偽造文書案件，經檢察官提起公訴（九十一年度偵字第四九八０號），本
院判決如左：
    主  文
戊○○無罪。
    理  由
一、公訴意旨略以：被告戊○○以土地代書為業，明知丙○○對其父歐哲夫享有新台
    幣（下同）一百萬元之債權，為免受債權人之追討索償，與其弟己○○（另經檢
    察官為不起訴處分）於民國九十年八月二十七日向台灣桃園地方法院表示就桃園
    縣中壢市○○段一七二五、一七二六、一七二七號建號建物為拋棄繼承，分別由
    其二人之子女歐芷涵、歐彥麟代位繼承後，再行辦理贈與移轉登記予其二人之配
    偶甲○○、丁○○（另經檢察官為不起訴處分）名下所有，戊○○為規避債權人
    之追償，竟基於概括犯意，明知乙○○未有設定抵押權之合意，先於九十一年一
    月五日盜用丁○○之印章及印鑑證明，蓋印於土地登記申請書及土地抵押權設定
    抵押契約書上，同月三十日至桃園縣中壢地政事務所，就上開建物虛偽設定不定
    期限之最高限額三百六十萬元之抵押權登記與乙○○，使不知情之地政事務所承
    辦員陷於錯誤，將該不實事項登載於其職務上所掌之建物登記簿內，足生損害於
    丁○○與上開地政事務所對建物管理之正確性及債權人之債權追償。復承上概括
    犯意，為防杜債權人主張上開抵押權係當事人通謀虛偽設定而無效，遂於九十一
    年二月間，向不知情之郭明泰（另經檢察官為不起訴處分）佯稱急需借款三百萬
    元應急，明知郭某未有設定抵押權之合意，竟未及郭某交付借貸金額之前，即於
    九十一年二月五日連續盜用丁○○等人之印章及印鑑證明，蓋印於土地申請書及
    建築物他項權利移轉契約書上，逕向上開地政事務所就乙○○名下之抵押權辦理
    讓與移轉登記與郭明泰，使不知情之地政事務所承辦員將此不實事項登載於職務
    上所掌之建物登記簿，亦足生損害於丁○○、乙○○與地政事務所對建物管理之
    正確性及債權人之債權追償，因認被告戊○○涉犯刑法第二百十六條行使第二百
    十條之偽造私文書罪、第二百十四條之使公務員登載不實罪。
二、按犯罪事實，應依證據認定之，無證據不得推定其犯罪事實；不能證明被告犯罪
    者，應諭知無罪之判決，刑事訴訟法第一百五十四條、第三百零一條第一項分別
    定有明文；而事實之認定，應憑證據，如未能發現相當證據，或證據不足以證明
    ，自不能以推測或擬制之方法，為裁判基礎；倘積極證據不足為不利於被告事實
    之認定，即應為有利於被告之認定，更不必有何有利之證據（最高法院四十年臺
    上字第八六號、三十年上字第八一六號判例意旨參照）。
三、公訴意旨認被告戊○○涉有右揭罪嫌，無非係以右開事實，業據告訴人丙○○指
    訴明確，經訊據證人乙○○供稱：其自八十三年謀職起，即將其世華銀行存摺交
    由胞姊甲○○使用，平時由甲○○自行提領金額，或至家中借錢週轉，一直至九
    十年底為止仍有金錢出入，其不曾向姊催討，姊有記帳本，至今年年初其姊主動
    要設定抵押權，才拿其印章給姊夫辦理，其不知為何突然要辦抵押，而且設定金
    額三百六十萬元是姊夫他們決定的，沒有拿記帳本過目等語核與證人甲○○供稱
    ：自八十三年開始向乙○○借貸，每次都是她提領現金，再當日存入自己帳戶內
    ，未寫借據或借款紀錄等語。對照二人就借貸方式、金額、記帳與否等供述內容
    已有不符，足見被告乙○○並無設定抵押權之本意，且雙方金錢往來多年，均無
    設定擔保之約定，竟於九十一年一月間突生設定抵押之舉，且丁○○與乙○○並
    無債權債務關係，何以同時將其所有建物一併辦理抵押權設定予乙○○？並隨即
    於一個月內將該抵押權讓與不相干之第三人郭明泰？其動機顯有可議之處。又同
    案被告郭明泰係於九十一年三月初分二次將三百萬元依被告戊○○之指示，匯入
    乙○○設在世華銀行之帳戶，有匯款回條二紙足憑，而被告竟於九十一年二月五
    日債權尚未發生前，即向上開地政事務所申請辦理抵押權讓與登記，已違反抵押
    權從屬性原則，與一般債務人設定擔保之常情有悖；況全部設定手續均由被告戊○○代辦，顯係其利用自身從事土地代書之專業法律知識，為規避債權人之追償
    程序，而鑽營此項法律漏洞以達規避債權之目的，若謂其無損害被害人債權之意
    圖，誰人能信？被告所辯顯屬卸責之詞，不足採信，此外，並有上開建號之建物
    登記資料附卷足稽，為其主要論據。訊據被告固不否認有右開拋棄繼承、針對右
    開建物辦理贈與移轉予甲○○、丁○○、又設定最高限額抵押權予乙○○、再將
    最高限額抵押權移轉予郭明泰之事實，然堅決否認有何偽造文書之犯行，辯稱：
    （一）伊之父親歐哲夫失蹤前尚有積欠華南銀行一百零七萬四千三百七十一元，
    在歐哲夫失蹤後，銀行即已催討，伊與伊之妻甲○○、弟己○○、弟妹丁○○商
    議後，均同意先替歐哲夫償還該筆債務，日後如歐哲夫有所不幸，則以歐哲夫名
    下之右開系爭不動產，為渠等代償債務之代價，於是甲○○於九十年五月廿二日
    向其妹乙○○借款五十萬元，乙○○以其夫賴貞治之名義匯入甲○○聯邦銀行帳
    號為000000000000號帳戶內，甲○○再於次日即九十年五月廿三日
    提領該帳戶內之現金六十萬元，至華南銀行中壢分行償還歐哲夫之借款本息五十
    七萬八千九百卅元，己○○與丁○○則於九十年七月十九日又至華南銀行中壢分
    行償還剩餘之借款本息五十萬元，至此完全償還歐哲夫之前開借款；（二）乙○○又於九十年八月九日以賴貞治之寶島銀行帳號為0000000000000
    0號之帳戶轉帳五十萬元至甲○○之寶島銀行帳號為000000000000
    00號之帳戶內，再者，乙○○尚於八十九年十二月十六日以其世華銀行帳號為
    00000000000號帳戶轉帳廿六萬元至甲○○之世華銀行帳號為000
    00000000號帳戶內，又乙○○於九十年一月十六日提領其世華銀行帳號
    為00000000000號帳戶內之現金十六萬元，交予甲○○，由甲○○於
    同日存入其聯邦銀行帳號為000000000000號帳戶內，此三筆均係甲○○向乙○○之借款；除此，甲○○自八十三年起即多次提領現金借予伊與甲○○投資股票，然八十六年後股票虧損，至九十年十二月止，尚積欠乙○○三百萬
    元。（三）事實上伊父歐哲夫生前並無積欠告訴人丙○○金錢，而係告訴人自八
    十三年起，即透過歐哲夫之仲介貸與金錢予其他第三人，歐哲夫再向借款之第三
    人收取介紹費，由於告訴人歷次均能順利賺取利息並收回借款，對歐哲夫信賴，
    故借款、利息多由歐哲夫轉交，告訴人於八十四年間貸五十元予許嬰花，亦將借
    款資料交歐哲夫保管，直至歐哲夫過世，才由伊於九十年六月廿二日將該借款資
    料交還予告訴人，告訴人並簽收在案，告訴人歷來之借貸均由伊辦理不動產設定
    、塗銷等事項；（四）上林紙器有限公司（下稱上林公司）負責人林利澤因欲購
    買平鎮市一筆總價二千八百廿九萬元之土地，透過歐哲夫找金主借貸，並承諾土
    地過戶後，以銀行貸款償還，歐哲夫先找到葉正利，葉正利承諾之，並貸與二百
    萬元，林利澤則提供一筆房地供葉正利設定第三順位之抵押權，歐哲夫後又找到
    告訴人，告訴人亦承諾貸款，嗣並貸與一百萬元，然並無不動產抵押權設定予告
    訴人，歐哲夫認此對告訴人較為不利，經商得葉正利與告訴人同意，將告訴人之
    債權信託予葉正利，於是要求林利澤另開一張三百萬元之借據以換回其先前分別
    開立予葉正利與告訴人分別為二百萬元及一百萬元之借據，葉正利亦答應日後借
    款回收，須歸還屬告訴人之部分，葉正利與告訴人並將借據及不動產設定資料均
    交歐哲夫保管，迨歐哲夫失蹤死亡後，告訴人與葉正利因林利澤支付之利息分配
    問題起勃谿，告訴人遂通知林利澤往後將利息分別匯入告訴人與葉正利之帳戶內
    。伊為確保告訴人之債權，於九十年六月廿日請葉正利出具切結書表示貸與林利
    澤之三百萬元中確有一百萬元為告訴人所貸與，又於九十年六月廿二日將歐哲夫
    所保管之告訴人貸款予許嬰花之憑證等資料交還告訴人，詎告訴人取回貸款予許
    嬰花之憑證等資料後，即放話與林利澤借款毫無關係，其之金錢係貸予歐哲夫，
    將向歐哲夫之繼承人即伊與己○○追討；（五）為避免告訴人不法追討，伊與己○○只好拋棄繼承，並由渠二人之子女歐芷涵、歐彥麟代位繼承，並將右開系爭
    不動產登記為該二人所有，又為履行先前以繼承不動產為對價代償歐哲夫之前開
    華南銀行債務之承諾，遂又將右開系爭不動產以贈與名義，移轉登記為甲○○、
    丁○○所有；又己○○、丁○○得知伊投資股票失利尚欠乙○○三百萬元後，同
    意提供系爭不動產供乙○○設定抵押權以保障乙○○之債權；伊為思償還乙○○
    ，遂情商至交好友郭明泰借款三百萬元，郭明泰應允，乃將款項分二次匯入乙○○帳戶內，乙○○亦答應將設定在系爭不動產上之抵押權讓予郭明泰等語。經查
    ：
（一）告訴人固持有歐哲夫開立之卷附本票一百萬元、支票十萬元，其於歐哲夫過世
      後則向歐哲夫之子即被告、己○○追討，並向本院聲請發支付命令，經本院以
      九十年度促字第三四四七五號核發在案，此有本院之支付命令一紙在卷可稽，
      然告訴人既本於被告、己○○為歐哲夫之繼承人而對被告、己○○主張票據上
      之權利，則被告、己○○自得援引歐哲夫所有之一切抗辯事由對抗票據之直接
      當事人即告訴人，此處無票據無因性適用之餘地，因是，被告於本案自得主張
      何以告訴人對歐哲夫無債權，進而，被告之右開種種針對系爭土地所為之贈與
      、移轉、設定抵押權之行為，並不生損害於無債權之告訴人。
（二）次查，告訴人向本院中壢簡易庭起訴請求被告、己○○償還前開票款一百十萬
      元，並經本院中壢簡易庭以九十年度壢簡字第一一一五號繫屬在案（後因被告
      、己○○有效拋棄繼承，該簡易庭爰於九十一年三月五日判決原告之訴駁回，
      此有九十年度壢簡字第一一一五號判決一紙在卷可稽），告訴人於九十一年二
      月十九日提出該事件之「民事準備書狀（二）」內記載其對於上林公司負責人
      林利澤右開借款之事完全不知情，伊不認識林利澤、葉正利，更未曾見過該二
      人，遑論借貸關係，其雖於本院九十二年八月十八日審理時否認曾借貸款項予
      林利澤，然在被告詰問時卻改稱「不認識林利澤，認識葉正利」，此與其在前
      開「民事準備書狀（二）」所陳從未見過葉正利之詞大相逕庭，非惟如是，被
      告為證明告訴人與葉正利確實有分別貸與林利澤一百萬元、二百萬元，尚提出
      林利澤於八十九年十一月四日所立之切結書、於八十九年五月十六日所立之不
      動產抵押借款契約書、葉正利於九十年六月廿日所立之切結書（表示於八十九
      年五月十六日貸與林利澤之三百萬元中，有一百萬元係告訴人所貸，二百萬元
      則為葉正利所貸）各一紙，為證明告訴人確有透過歐哲夫貸款予許嬰花之事實
      ，又提出告訴人於九十年六月廿二日所立之收據（表示告訴人有收到被告轉交
      之許嬰花借貸案之設定契約書及他項權利證明書）一紙，並分別附於九十一年
      度偵字第四九八０號卷第一九七頁至第二００頁可資參照，可見被告所稱告訴
      人自八十三年起，即透過歐哲夫之仲介貸與金錢予其他第三人，尚非虛構，因
      是，歐哲夫開立前開共計一百十萬元之本票、支票予告訴人，是否有何原因關
      係即有疑問，被告之右開種種針對系爭土地所為之贈與、移轉、設定抵押權之
      行為，是否果足生損害於告訴人，亦不能令人無疑。
（三）再查，被告辯稱乙○○於九十年八月九日以其夫賴貞治之寶島銀行帳號為00
      000000000000號之帳戶轉帳五十萬元至甲○○之寶島銀行帳號為
      00000000000000號之帳戶內，再者，乙○○尚於八十九年十二
      月十六日以其世華銀行帳號為00000000000號帳戶轉帳廿六萬元至
      甲○○之世華銀行帳號為00000000000號帳戶內，又乙○○於九十
      年一月十六日提領其世華銀行帳號為00000000000號帳戶內之現金
      十六萬元，交予甲○○，由甲○○於同日存入其聯邦銀行帳號為000000
      000000號帳戶內，此三筆均係甲○○向乙○○之借款等語，此除據證人
      甲○○、乙○○證述屬實外，復據被告提出前開銀行帳戶存摺內頁附卷為憑；
      被告又辯稱除此之外，甲○○尚自八十三年起即多次提領現金借予伊與甲○○
      投資股票，然八十六年後股票虧損，至九十年十二月止，尚積欠乙○○三百萬
      元云云，然此即因乙○○提領現金，其之用途無可查考，因之無從證實被告所
      提出之卷附乙○○各銀行帳戶存摺之現金提領紀錄是否即為借貸與被告及甲○○之款項，惟前開所述之三筆共九十二萬元之借貸紀錄堪足認定無誤。
（四）又查，被告辯稱伊之父親歐哲夫失蹤前尚有積欠華南銀行一百零七萬四千三百
      七十一元，在歐哲夫失蹤後，銀行即已催討，伊與伊之妻甲○○、弟己○○、
      弟妹丁○○商議後，均同意先替歐哲夫償還該筆債務，日後如歐哲夫有所不幸
      ，則以歐哲夫名下之右開系爭不動產，為渠等代償債務之代價，於是甲○○於
      九十年五月廿二日向其妹乙○○借款五十萬元，乙○○以其夫賴貞治之名義匯
      該五十萬元入甲○○聯邦銀行帳號為000000000000號帳戶內，甲○○再於次日即九十年五月廿三日提領該帳戶內之現金六十萬元，至華南銀行
      中壢分行償還歐哲夫之借款本息五十七萬八千九百卅元，己○○與丁○○則於
      九十年七月十九日又至華南銀行中壢分行償還剩餘之借款本息五十萬元，至此
      完全償還歐哲夫之前開借款等語，此除據證人乙○○、己○○、丁○○證述在
      案，並據被告提出匯款單據、前開銀行帳戶存摺內頁、華南銀行出具之借款餘
      額證明書、抵押權塗銷同意書存卷足參，另有華南銀行放款利息收據多紙附於
      九十二年度偵續字第五七號卷內可憑，可見被告所辯絕非無的放矢，證人乙○○、己○○、丁○○之供證亦不因其等與被告之親戚關係，而不具憑信性。
（五）由前開（三）、（四）所述可知，被告與其妻甲○○積欠乙○○之金額可資認
      定者至少為一百四十二萬元，則被告以甲○○名下之右開系爭建物為乙○○設
      定最高限額抵押權三百六十萬元，即非無主債權債務關係之虛偽設定。再證人
      丁○○雖證稱其從未積欠乙○○任何款項，然其身為被告之弟妹，其同意在其
      亦有持分之系爭建物上為乙○○設定抵押權，亦本屬情理之常，惟厥重要者，
      係該設定並非無主債權債務關係之虛偽設定。
（六）右開系爭三筆建物之門牌號碼分別為中壢市○○路二五五巷一六０之四九號、
      同市路巷一六０之五一號、同市路巷一六０之五三號，該三筆建物於九十一年
      度之課稅現值均為十二萬二千五百元，此有建物謄本、桃園縣稅捐稽徵處中壢
      分處房屋稅籍證明書各三紙附卷可稽，該三筆之建物之課稅現值共為卅六萬七
      千五百元，而依卷附之財政部台灣省北區國稅局遺產稅免稅證明書顯示被繼承
      人歐哲夫之遺產中之不動產，除有右開系爭三筆建物外，尚計有：桃園縣楊
      梅鎮○○○段四五一地號土地、苗栗縣南庄鄉○○段五八五之五地號土地、
      苗栗縣南庄鄉○○段五八五之廿五地號土地、苗栗縣南庄鄉○○段五八五
      之卅一地號土地，其中之土地之核定價額為四萬七千四百七十二元，之土
      地之核定價額為廿二萬一千六百九十八元，之土地之核定價額為卅八萬九百
      五十元，之土地之核定價額為卅八萬九百五十元，該四筆土地之核定價額共
      為九十九萬一千一百廿元，若被告果有意不法脫產，衡諸乙○○尚對其具有開
      至少一百四十二萬元之債權，其自可將該四筆土地一起為乙○○設定前開最高
      限額抵押權，殊無僅在系爭三筆僅卅六萬七千五百元現值之建物上設定之理。
（七）末以，被告將原本設定予乙○○之系爭三筆建物之抵押權辦理移轉予郭明泰之
      日期雖在郭明泰匯款予乙○○之前，此有中壢地政事務所九十一年十二月十三
      日中地一字第０九一００一０四一一號函所附之登記資料、匯款單二紙在卷可
      稽，然先設定抵押權再撥款，本為借貸實務所常見，並無違背抵押權從屬性原
      則，況公訴人本亦認郭明泰分二次匯款共三百萬元予乙○○以貸與被告之法律
      關係屬真實，則無論抵押權設定在先或在後，均無背於抵押權從屬性原則之可
      言。又公訴人認被告盜用丁○○之印章蓋於土地登記申請資料，然證人丁○○
      於本院明確證稱其同意被告使用其之印章及辦理印鑑證明。再告訴代理人康勝
      男律師質疑乙○○並無讓與主債權予郭明泰，怎可將從屬性質之抵押權移轉予
      郭明泰？然不可忽略者，被告係向郭明泰借款以償還其對乙○○之債務，此除
      據被告陳明在卷，另由卷附匯款單係郭明泰將共為三百萬元之款項分二次匯入
      乙○○之帳戶亦可知之，第三人郭明泰既已代被告向乙○○償還債款，則乙○○同意將其之債權、抵押權併移轉予郭明泰，亦屬自然，即使乙○○疏未履行
      民法上債權讓與之意思表示或通知，亦絕與判斷本案抵押權移轉是否在刑法上
      構成偽造文書、脫產無涉。
    綜上，被告所辯尚無與常理不合之處，此外，復查無其他積極之證據，足證被告
    右開犯行，衡諸首開法條及判例要旨，自應為被告無罪之諭知。
論上論斷，應依刑事訴訟法第三百零一條第一項，判決如主文。
本案經檢察官蔡孟利到庭執行職務
中      華      民      國      九十二      年      九      月    一    日
                                      臺灣桃園地方法院刑事第十二庭
                                          法  官    曾  雨  明
右正本證明與原本無異。
如不服本判決，應於判決送達後十日內向本院提出上訴狀( 應附繕本 )，上訴於
臺灣高等法院。
                                          書記官    戴  育  萍
中        華        民        國    九十二    年    九    月     四     日


司法院資訊處製作；財團法人民間司法改革基金會備份。
